【裁判字號】    97,金上,4
【裁判日期】    970604
【裁判案由】    返還寄託物
【裁判全文】
臺灣高等法院臺中分院民事判決  97年度金上字第4號
上  訴  人  丁○○
上  訴  人  戊○○○
前列二人共同
訴訟代理人  趙建興律師
被  上訴人  臺灣新光商業銀行股份有限公司台中分公司
法定代理人  壬○○
訴訟代理人  己○○
被  上訴人  臺灣新光商業銀行股份有限公司大墩分公司
法定代理人  丙○○
前列二人共同
訴訟代理人  甲○○
上列當事人間請求返還寄託物事件，上訴人對於民國97年2月5日
臺灣臺中地方法院96年度重訴字第284號第一審判決提起上訴，
本院於97年5月21日言詞辯論終結，判決如下：
    主  文
原判決廢棄。
被上訴人台灣新光商業銀行股份有限公司台中分公司應給付上訴
人丁○○新台幣陸佰萬元，被上訴人台灣新光商業銀行股份有限
公司大墩分公司應給付上訴人戊○○○新台幣參佰萬元，及均自
民國96年7月12日起，至清償日止，各按年息5%計算之利息。
第一、二審訴訟費用由被上訴人臺灣新光商業銀行股份有限公司
台中分公司負擔四分之三，被上訴人臺灣新光商業銀行股份有限
公司大墩分公司負擔四分之一。
本判決命被上訴人臺灣新光商業銀行股份有限公司台中分公司及
臺灣新光商業銀行股份有限公司大墩分公司給付部分，於上訴人
丁○○、戊○○○各以新台幣貳佰萬元、壹佰萬元為被上訴人臺
灣新光商業銀行股份有限公司台中分公司、臺灣新光商業銀行股
份有限公司大墩分公司預供擔保後得假執行，但被上訴人臺灣新
光商業銀行股份有限公司台中分公司、臺灣新光商業銀行股份有
限公司大墩分公司如各以新台幣陸佰萬元、參佰萬元為上訴人丁
○○、戊○○○預供擔保，得免為假執行。
    事實及理由
壹、程序方面：
    查被上訴人臺灣新光商業銀行股份有限公司台中分公司（下
    簡稱新光銀行台中分公司），其法定代理人陳義方，於訴訟
    中變更為壬○○，並由壬○○聲明承受訴訟，有聲明承受書
    狀及公司變更登記表等在卷可稽（見本審卷第149、150頁）
    ，自生承受訴訟效力。
貳、訴訟要旨：
一、上訴人丁○○、戊○○○主張：緣上訴人丁○○於民國（下
    同）95年6月12日，自其於被上訴人新光商銀大墩分公司（
    原為公益分行）之活期儲蓄存款帳號0000-00-000000-0號內
    轉帳支出新台幣（下同）600萬元，向訴外人新光人壽保險
    股份有限公司（下稱新光人壽）投保「甲型新集利變動型年
    金保險」600萬元。上訴人戊○○○亦於95年6月12日，自其
    於被上訴人臺灣新光商業銀行股份有限公司大墩分公司（下
    簡稱新光商銀大墩分公司）之活期儲蓄存款帳號0000-00-00
    0000-0號內轉帳支出300萬元，向新光人壽投保「甲型新集
    利變動型年金保險」300萬元。該等保險契約均由任職於被
    上訴人新光商銀大墩分公司襄理之上訴人媳婦辛○○承辦相
    關業務。詎辛○○竟利用其在被上訴人新光商銀大墩分公司
    擔任襄理之工作上機會，於上訴人不知情之情形下，擅自向
    新光人壽撤銷該等保險契約，新光人壽於95年7月18日無息
    退還上訴人丁○○之600萬元，並匯入上訴人丁○○在被上
    訴人新光商銀台中分公司之活期儲蓄存款帳號0000-00-0000
    00-0號。新光人壽亦於95年7月18日無息退還上訴人戊○○
    ○之300萬元，並匯入上訴人戊○○○在被上訴人新光商銀
    大墩分公司之上開活期儲蓄存款帳戶。辛○○即利用其先前
    所私自偷蓋上訴人印章之取款條，於附表所示之日期冒領上
    訴人丁○○、戊○○○上開帳戶內如附表所示款項，即丁○
    ○部分遭冒領600萬元，戊○○○遭冒領300萬元（下均簡稱
    系爭存款）。又查辛○○冒領銀行其他客戶（但不包括客戶
    丁○○、戊○○○部分）之犯罪行為，業經臺灣臺中地方法
    院檢察署以95年度偵字第23905號、96年度偵字第7567、772
    0號偽造文書等案件提出公訴，並經台灣台中地方法院96年
    度金重訴字第2390號、台灣高等法院台中分院97年度金上訴
    字第464號刑案判處罪刑在案。又被上訴人對於其他之受害
    存款戶，業已賠償其損失，惟以辛○○係上訴人媳婦為由而
    拒絕賠償。惟按公司法第8條第2項與銀行法第18條規定，辛
    ○○於其執行職務範圍內，為被上訴人公司之負責人，而非
    第三人。又辛○○對於大墩分公司所有客戶之提領款事宜，
    既有覆核權責，而為公司負責人，即應視同為被上訴人知悉
    系爭取款憑條並非上訴人親自或所授權之人提領款項。查被
    上訴人既知悉存款遭冒領而如數給付，對上訴人自不發生清
    償效力。準此，上訴人得依據民法第603條之規定，向被上
    訴人行使寄託物返還請求權。即被上訴人新光商銀台中分公
    司與新光商銀大墩分公司應分別返還上訴人丁○○、戊○○
    ○各600萬元與300萬元之消費寄託物。退步言，倘鈞院認定
    已對上訴人發生清償之效力時，上訴人亦得依據民法第188
    條之規定，請求被上訴人負損害賠償之責任。蓋辛○○未經
    上訴人同意，竟私自解除上訴人之保險契約，並盜蓋上訴人
    印章於空白取款條上，進而持之領取款項，其係故意不法侵
    害上訴人之財產權，而被上訴人對於辛○○因執行職務所不
    法侵害上訴人權利之行為，自應與辛○○連帶負損害賠償責
    任等詞。並求為判決：(一)原判決廢棄。(二)被上訴人台灣新光
    商業銀行股份有限公司台中分公司應給付上訴人丁○○600
    萬元，被上訴人台灣新光商業銀行股份有限公司大墩分公司
    應給付上訴人戊○○○300萬元，均自起訴狀繕本送達翌日
    起算至清償日止，按年息5%計算之利息。(三)第一、二審訴訟
    費用由被上訴人負擔。(四)第二項聲明上訴人願供擔保，請准
    宣告假執行。
二、被上訴人新光銀行台中分公司、新光商銀大墩分公司則以：
    查兩造間簽訂「存款、信託業務總約定書」第3章第1條約定
    ：立約人於貴行各營業單位提款時，應憑存摺、原留印鑑及
    填具提款密碼之取款憑條辦理；第4條約定：貴行各營業單
    位之付款手續，僅須認明存摺及原留印鑑並核驗提款密碼，
    而無須驗明交易人之身分。是系爭款項之取款條上既已蓋用
    上訴人之留存印鑑，並填據密碼，被上訴人就領款之人是否
    確係為本人或有無經本人授權等情事，顯無須驗明。換言之
    ，被上訴人依據蓋有存款戶真正印章之取款憑條所為付款之
    行為，對存款戶發生清償之效力。系爭款項之取款憑條上印
    章係屬真正，被上訴人依此所為之給付，即生清償之效力，
    不論受領人是否確非存款人，依民法第310條第2款規定，被
    上訴人係善意向債權之準占有人清償。又辛○○雖係系爭存
    款覆核主管，惟該覆核對於存款帳戶是否給付並無影響，驗
    印人員於核對取款條之印鑑、密碼及其他相關資料無誤後即
    可付款，無須待覆核主管覆核完成後，始可付款。是辛○○
    雖就系爭款項之各筆領款交易為覆核人員，惟受領清償之意
    思表示者，係辛○○以外之被上訴人其他受僱人，辛○○非
    該受領清償意思表示之人，且亦未介入付款前相關文件之確
    認及交易之執行，縱使實際領款人為辛○○，其屬民法第31
    0條第2款規定之向債權之準占有人清償而生清償效力。退步
    言，倘鈞院認上訴人對被上訴人就系爭600萬元及300萬元存
    款之返還請求權確有存在，其自有民法第217條第1項過失相
    抵之適用。又系爭900萬元存款，其利息應依被上訴人公告
    之活期存款利率計算之，而被上訴人公告之活期存款利率為
    年息0.1%，上訴人請求被上訴人應按年息5%計付利息，應屬
    無據。又證人辛○○證稱，伊利用上訴人丁○○先要求其將
    買賣土地所得價款，分別匯款上訴人之三個兒子各200萬元
    ，繼而再要求於分別匯款350萬元、600萬元，為上訴人丁○
    ○與戊○○○購買定期儲蓄保險之期間，因恐取款條誤寫，
    故有多預留多蓋上訴人之取款條等語。自證人辛○○之證詞
    ，可知上訴人即有交付存摺與印章予辛○○，並授權其處理
    帳戶內存款之事實。退步言，縱使上訴人未概括授權，然上
    訴人交付未填寫帳號、金額，而蓋有印鑑章之空白取款條予
    辛○○，參諸外觀上，他人既無從判斷其代理權是否受有限
    制，上訴人以自己之行為而表示授與辛○○代理權，上訴人
    自應負表見代理之責任。又按民法第188條規定僱用人須為
    受僱人不法侵害他人之行為負連帶責任之前提，係受僱人係
    利用職務上之機會侵害他人權利。本件受領上訴人請求清償
    存款之意思表示者，為被上訴人其他受僱人，由該名受僱人
    就留存印鑑為審核並確認無誤後，交付款項。換言之，被上
    訴人受理客戶領款時，係由櫃檯之經辦人員核對留存印鑑是
    否相符，如印鑑相符，無論覆核主管為何人，均應依客戶之
    請求交付存款。是覆核主管對於業經經辦人員已確認無誤完
    全相符之印鑑樣式，並無利用職務之機會施侵害存款所有人
    權利可言。況證人辛○○盜蓋上訴人印章於空白取款條上，
    應屬辛○○個人之犯罪行為，與其是否執行職務無關。上訴
    人主張被上訴人應依民法第188條規定負責，實無理由。末
    查，辛○○雖自90年1月1日起至95年9月6日止，任職被上訴
    人新光大墩分行之襄理，但非經理人，自非公司法及銀行法
    所稱之負責人等詞，資為抗辯。並求為判決：(一)上訴人之上
    訴駁回。(二)第一審及第二審訴訟費用由上訴人負擔。(三)被上
    訴人如受不利益判決，願提供擔保以免假執行。
參、法官協議兩造爭點整理：（見本審卷第87頁；第145頁反面
    ；第171頁反面）
一、兩造不爭執事項：
  1.丁○○、戊○○○於95年6月12日，各向新光人壽投保「甲
    型新集利變動型年金保險」600萬元與300萬元。
  2.丁○○之新光人壽600萬元保險金於95年7月18日匯入其於新
    光商銀台中分公司活期儲蓄存款帳號0000-00-000000-0號。
    又辛○○於附表所示日期，陸續持蓋有丁○○印鑑章印文之
    取款條領取附表所示金額，共計六百萬元。
  3.戊○○○之新光人壽300萬元保險金於95年7月18日匯入其於
    新光商銀大墩分公司之活期儲蓄存款帳號0000-00-000000-0
    號。又辛○○於附表所示日期，陸續持蓋有戊○○○印鑑章
    印文之取款條領取附表所示金額，共計三百萬元。
  4.辛○○涉犯違反銀行法等案件，由台中地檢署以95年度偵字
    第23905號、96年度偵字第7567、7720號偵查起訴，並經臺
    中地方法院以96年金重訴字第2390號、本院（臺灣高等法院
    臺中分院）以97年金上訴字第464號判決（查第一審判決辛
    ○○連續犯背信罪判處有期徒刑8年併科罰金一億元，減為
    有期徒刑4年，併科罰金新台幣五千萬元。二審判決上訴駁
    回。）上訴人訴訟代理人趙建興律師：主張上開二個刑事案
    件判決被害人附表內並未列上訴人丁○○、戊○○○。
二、兩造爭執事項：
  1.系爭900萬元存款係辛○○所領取，是否適用民法第310條第
    2款之經債權準占有人受領，已發生清償之效力？此涉及丁
    ○○、戊○○○向臺灣新光商業銀行股份有限公司台中分公
    司及大墩分公司行使民法第603條之金錢寄託物返還請求權
    ，是否有理由？
  2.丁○○、戊○○○將存摺與印章交予辛○○，是否有民法第
    167條之代理權授與及第169條之表見代理之適用，此關乎丁
    ○○、戊○○○是否應負本人責任？
  3.辛○○持蓋有丁○○、戊○○○印鑑章印文之取款條領取90
    0萬元存款，是否為執行職務之行為，此事涉臺灣新光商業
    銀行股份有限公司大墩分公司應否負民法第188條之僱用人
    責任？
肆、得心證之理由：
一、上訴人丁○○、戊○○○主張：渠媳婦辛○○於任職新光商
    銀大墩分公司（原為公益分行）襄理期間，持蓋有丁○○、
    戊○○○取款條，於附表所示時間，分別於丁○○、戊○○
    ○帳戶內領取附表所示系爭存款，丁○○部分共計六百萬元
    、戊○○○部分共計三百萬元乙節，並有上開取款條在卷可
    稽（見原審卷第63至71頁；第167至169頁），復為被上訴人
    等所不爭執，自屬實在。
二、又證人辛○○於本院自承上訴人丁○○、戊○○○前開指訴
    盜領系爭存款乙節，並進而證稱，伊係利用丁○○要轉帳給
    伊三個的兒子（徐仲彬、徐仲輝、徐仲賢），而拿其本人之
    存摺及印章來銀行找伊，要伊幫他辦理轉帳手續，伊就乘機
    用丁○○的印章盜蓋空白取款條，並持該取款條取領系爭存
    款共計六百萬元。戊○○○部分，則係於95年7月17日戊○
    ○○持本人之存摺及印章來銀行找伊，請伊幫忙提領15,000
    元，伊乘機盜領45萬元；又於95年7月19日以無摺取款的方
    式（即沒有存摺只有取款條的領款方式），盜領附表所示戊
    ○○○系爭三筆存款，前後共計領取三百萬元等詞在卷（見
    本審卷第115、116頁）。甚且之前辛○○已於95年10月21日
    向台灣台中地方法院檢察署（下簡稱台中地檢）檢察官自首
    犯罪，並於95年10月26日在法務部調查局台北市調查處自首
    伊於上開時、地持盜蓋丁○○、戊○○○之取款條，監守自
    盜系爭存款無誤。亦經本院調閱台中地檢署95年度偵字第23
    905號、96年度偵字第7567、7720號偵查卷（含法務部調查
    局台北市調查處卷宗），及臺中地方法院96年金重訴字第23
    90號、本院（臺灣高等法院臺中分院）97年金上訴字第464
    號等偵、審卷宗，審閱無誤。另證人即被上訴人銀行驗印人
    員庚○○亦結證證稱據主管核准交易明細表記載，存戶戊○
    ○○於95年7月19日之三筆取款（各90、80、85萬元），係
    經主管辛○○授權「無摺取款方式」領取款項無誤在卷（見
    本審卷第170、171頁），並有該主管核准交易明細表在卷可
    按（見本審卷第175、176頁）。核與辛○○所證，有關存戶
    戊○○○於95年7月19日之三筆取款（各90、80、85萬元）
    ，係伊「無摺取款方式領取」，互相合。足證辛○○上開
    監守自盜行為，並未經上訴人丁○○、戊○○○授權領取系
    爭存款，甚且辛○○涉犯刑法第二百十六條、第二百十條之
    行使偽造私文書罪嫌及刑法第三百三十九條第一項之詐欺罪
    嫌，及銀行法第一百二十五條之二之銀行職員背信罪嫌，而
    上訴人丁○○、戊○○○要無與有過失或重大過失可言。
三、又按由自己之行為表示以代理權授與他人者，對於第三人應
    負授權人之責任，必須本人有表見之事實，足使第三人信該
    他人有代理權之情形存在，始足當之。本人以印章、存摺交
    付他人，委託該他人辦理特定事項，除該特定事項外，該他
    人以本人名義所為其他法律行為，尚難僅憑其持有本人之印
    章、存摺，即認須由本人負表見代理之授權人責任（最高法
    院92年度台上字第1588號裁判參照）。是自難憑上訴人丁○
    ○、戊○○○曾交付辛○○其本人印章或存摺，委託辛○○
    辦理前開特定事項，就辛○○以本人名義所為上開監守自盜
    行為，即認須由本人負表見代理之授權人責任。
四、又按民法第三百一十條第二款之向第三人為清償之規定，以
    債務人不知其非債權人者為限，有清償之效力，如債務人明
    知其非債權人，自無該條款之適用（司法院院解字第3278號
    解釋文參照）。查辛○○利用伊任職上訴人銀行襄理之機會
    ，於上開時、地，監守自盜，業如前述。抑有進者，辛○○
    盜領系爭存款之取款條上，均有辛○○本人經手之覆核印章
    ，亦有該取款條可按，甚且取款條之金額超過五十萬元時，
    必須經辛○○授權始得領取，亦經上訴人銀行驗印人員乙○
    ○、癸○○證述明確在卷（見本審卷第117頁反面）；另存
    戶戊○○○於95年7月19日之三筆取款（各90、80、85萬元
    ），係經主管辛○○授權「無摺取款方式領取」，亦經被上
    訴人銀行驗印人員庚○○結證在卷。足證辛○○利用其襄理
    職務，監守自盜行為，並非債務履行關係之第三人，被上訴
    人亦不能主張伊為「善意、不知」者，自難適用民法第三百
    一十條第二款經債權準占有人受領，發生清償效力之規定。
    是被上訴人抗辯，本件有民法第三百一十條第二款經債權準
    占有人受領，發生清償之效力情形云云，顯不足取。
五、綜上，上訴人丁○○、戊○○○系爭存款既遭被上訴人襄理
    監守自盜，則上訴人丁○○、戊○○○主張行使民法第603
    條之金錢寄託物返還請求權，請求被上訴人等返還系爭存款
    六百萬元、三百萬元，及其法定遲延利息，洵屬有據。又上
    訴人主張依民法第603條之規定既有理由，本院自勿庸再審
    究民法第188條規定，有無理由，併此明。
伍、綜上所述，上訴人丁○○、戊○○○主張民法第603條之金
    錢寄託物返還請求權，請求被上訴人等返還系爭存款六百萬
    元、三百萬元，及其法定遲延利息，為可採，被上訴人等抗
    辯，均無可取。是原審為上訴人丁○○、戊○○○敗訴之判
    決，尚有未洽。上訴意旨指摘原判決不當，求予廢棄改判，
    為有理由。爰由本院予以廢棄改判，如主文第二項所示，並
    依聲請為附條件之准、免假執行之宣告。
陸、本件事證已臻明確，兩造其餘攻擊或防禦方法及所提證據，
    均與本院心證之形成，不生影響，爰不一一再加以論述，併
    此明。
柒、據上論結，本件上訴為有理由，依民事訴訟法第四百五十條
    、第七十八條、第八十五條第一項但書、第四百六十三條、
    第三百九十條、第三百九十二條，判決如主文。
中    華    民    國    97    年    6     月    4     日
          民事第一庭    審判長法  官  吳 火 川
                              法  官  簡 清 忠
                              法  官  陳 繼 先
以上正本係照原本作成。
如對本判決上訴，須於收受判決送達後20日內向本院提出上訴書
狀，其未表明上訴理由者，應於提出上訴後20日內向本院提出上
訴理由書（須按他造人數附具繕本）。
上訴時應提出委任律師為訴訟代理人之委任狀。具有民事訴訟法
第466條之1第1項但書或第2項之情形為訴訟代理人者，另應附具
律師及格證書及釋明委任人與受任人有該條項所定關係之釋明文
書影本。
                              書記官  陳 三 軫
中    華    民    國    97    年    6     月    4     日
                                                      Ｍ
附表：
辛○○冒領存款之時間、金額及驗印人員如下：
┌───────┬──────┬───────┬────┐
│              │日期        │金額（新台幣）│驗印人員│
├───────┼──────┼───────┼────┤
│              │95年7月10日 │80萬元        │癸○○  │
│              ├──────┼───────┼────┤
│              │95年7月10日 │60萬元        │癸○○  │
│              ├──────┼───────┼────┤
│              │95年7月10日 │60萬元        │癸○○  │
│              ├──────┼───────┼────┤
│              │95年7月19日 │80萬元        │乙○○  │
│              ├──────┼───────┼────┤
│上訴人丁○○  │95年7月19日 │80萬元        │乙○○  │
│部        分  ├──────┼───────┼────┤
│              │95年7月19日 │70萬元        │乙○○  │
│              ├──────┼───────┼────┤
│              │95年7月24日 │50萬元        │乙○○  │
│              ├──────┼───────┼────┤
│              │95年7月24日 │50萬元        │乙○○  │
│              ├──────┼───────┼────┤
│              │95年7月24日 │70萬元        │乙○○  │
├───────┼──────┼───────┼────┤
│              │95年7月17日 │45萬元        │乙○○  │
│              ├──────┼───────┼────┤
│上訴人戊○○○│95年7月19日 │90萬元        │庚○○  │
│部          分├──────┼───────┼────┤
│              │95年7月19日 │80萬元        │庚○○  │
│              ├──────┼───────┼────┤
│              │95年7月19日 │85萬元        │庚○○  │
└───────┴──────┴───────┴────┘


司法院資訊處製作；財團法人民間司法改革基金會備份。
